臺灣臺南地方法院民事裁定　　　　　 100年度消債抗字第16號
抗　告　人　新光人壽保險股份有限公司
法定代理人　吳東進
相　對　人　張賜福
代　理　人　陳素珍
上列當事人間消費者債務清理條例聲請免責事件，抗告人對於民
國100年1月31日本院99年度消債聲字第41號裁定提起抗告，本院
裁定如下：
    主  文
抗告駁回。
抗告程序費用新臺幣壹仟元由抗告人負擔。
    理  由
一、抗告意旨略以：按法院裁定開始清算程序時，債權人對於債
    務人負有債務者，無論給付種類是否相同，得不依清算程序
    而為抵銷，消費者債務清理條例第117 條定有明文。次按保
    險單質押借款係於保險單累積有保單價值準備金時，要保人
    得於保單價值準備金範圍內辦理借款，於借款本息超過保單
    價值準備金時，保險契約之效力即停止，保險法第120 條定
    有明文。是故，保險單借款實為一法定特殊型態之有擔保消
    費借貸。承上，祈鈞院同意債務人於本公司之保險單質押借
    款債務，倘未來有未償還本息超過保單價值準備金時，本公
    司仍得依保險法第120 條規定令保險契約停效；若其投保保
    單有保險金、解約金等給付條件成就時，本公司得依保單條
    款扣抵未償還之本息後，就其餘額給付。
二、按法院為終止或終結清算程序之裁定確定後，除別有規定外
    ，應以裁定免除債務人之債務，消費者債務清理條例第132
    條定有明文。次按法院裁定開始清算程序後，債務人有薪資
    、執行業務所得或其他固定收入，而普通債權人之分配總額
    低於債務人聲請清算前二年間，可處分所得扣除自己及依法
    應受其扶養者所必要生活費用之數額者，法院應為不免責之
    裁定，但債務人證明經普通債權人全體同意者，不在此限。
    債務人有下列各款情形之一者，法院應為不免責之裁定，但
    債務人證明經普通債權人全體同意者，不在此限：一、於七
    年內曾依破產法或本條例規定受免責；二、隱匿、毀損應屬
    清算財團之財產，或為其他不利於債權人之處分；三、捏造
    債務或承認不真實之債務；四、因浪費、賭博或其他投機行
    為，致財產顯然減少或負擔過重之債務，而生開始清算之原
    因；五、於清算聲請前一年內，已有清算之原因，而隱瞞其
    事實，使他人與之為交易致生損害；六、明知已有清算原因
    之事實，非基於本人之義務，而以特別利於債權人中之一人
    或數人為目的，提供擔保或消滅債務；七、隱匿、毀棄、偽
    造或變造帳簿或其他會計文件之全部或一部，致其財產之狀
    況不真確；八、故意於財產及收入狀況說明書為不實之記載
    ，或有其他故意違反本條例所定義務之行為，亦為同條例第
    133條、第134條所明定。又下列債務，不受免責裁定之影響
    ：一、罰金、罰鍰、怠金及追徵金。二、債務人因故意或重
    大過失侵權行為所生損害賠償之債務。三、稅捐債務。四、
    債務人履行法定扶養義務之費用。五、因不可歸責於債權人
    之事由致未申報之債權，債務人對該債權清償額未達已申報
    債權受償比例之債務。六、由國庫墊付之費用，復為同條例
    第138 條所明定。
三、經查：
  (一)本件相對人於民國（下同）97年6 月25日具狀聲請消費者債
    務清算，前經本院於98年3 月31日裁定開始清算程序，嗣因
    相對人名下所有之不動產即坐落於臺南市○區○○段520 地
    號土地（所有權應有部分比例1 萬分之95）及同段1232建號
    建物業經本院以98年度執字第8072號給付票款強制執行事件
    拍定在案；其僅餘之保單亦因殘值甚微，經債權人會議決議
    不予變價並返還於債務人，再參酌本件清算程序之規模，堪
    認相對人目前已無可供執行之財產，其財產已不敷清償清算
    程序費用，經本院於99年8 月27日以裁定終止清算程序等情
    ，業據調取本院97年度消債清字第29號、98年度執消債清字
    第20號卷宗查閱屬實。
  (二)次查相對人患有惡性小腦星狀細胞瘤，嗣後又導致精神疾病
    等情，再參以其綜合所得稅各類所得清單及勞工保險被保險
    人投保資料表等資料（見本院97年度消債清字第29號卷一第
    84至94頁）顯示其歷來僅有零星而微薄之收入，可認相對人
    確因上開疾病而無工作及固定收入，復因其身體健康狀況，
    亦無法期待其能從事任何工作。再者，本件相對人之無擔保
    權及優先權債務中，就原積欠國泰世華銀行之債務部分，係
    因其母陳素貞購屋貸款及信用貸款擔任連帶保證人而生之保
    證債務，自非因浪費、賭博或投機行為所生之債務。另相對
    人所積欠萬泰銀行、台新銀行、台北富邦銀行之現金卡或信
    用貸款債務，借款次數雖頻，然相對人因罹患疾病致殘，無
    工作能力及收入乙情，前已敘明，是其主張上開借款乃為支
    應生活所需，尚屬可採。此外，本院復查無其他應不免責之
    事證。從而，本件應無消費者債務清理條例第133條、第134
    條所定應不免責之情事存在。
  (三)抗告人雖主張債務人於該公司之保險單質押借款債務，倘未
    來有未償還本息超過保單價值準備金時，該公司仍得依保險
    法第120條規定令保險契約停效；若其投保保單有保險金、
    解約金等給付條件成就時，該公司得依保單條款扣抵未償還
    之本息後，就其餘額給付云云。惟查：
    1.關於解約金部分：
      查本院裁定開始清算時，屬於債務人之一切財產，當屬清
      算財團之財產，至債務人基於法院裁定開始清算前之原因
      事實所生將來可行使之財產請求權，雖其權利尚未發生，
      惟其發生權利之原因事實既已存在，待將來一定之行為事
      實實現後，權利即能發生，此類將來可行使之財產請求權
      如本件保單解約金即為適例，自亦應列入清算財團之財產
      。惟清算財團之構成，如採膨脹主義，清算財團不易確定
      ，將影響清算財團財產之分配及清算程序之進行，因此本
      件清算程序進行時，本院曾於98年11月27日函詢抗告人「
      如終止契約，其得否領取解約金或其他給付（如另有未到
      期限不得解除契約之限制，亦請併同陳明）？又其迄至98
      年3月30日及文到日止之金額各為若干…」等語，以確定
      本件清算財團之債務人財產範圍。次查，若將債務人之保
      單選任管理人以處理保單解約事宜，據抗告人於98年12月
      29日函覆之相對人投保說明表所示，解約金截至98年3 月
      30日，僅有GF982017防癌終身壽險新臺幣（下同）37,3
      87元6A850135長安終身壽險27,417元；甚至98年12月1
      日止，亦僅有GF982 017防癌終身壽險40,588元6A850
      135長安終身壽險28,317 元，經扣除承保過程中營業費用
      之支出、保單質押借款（包括本金及利息）及清算管理人
      報酬等必要費用後，恐難有剩餘，實無變賣之實益（見本
      院98年度執消債清字第20號卷第163 頁）。故經債權人會
      議決議本件依消費者債務清理條例第118條第3款就保單價
      值準備金部分財產不於清算程序變價（由有擔保債權人自
      行行使權利）並返還於債務人等情，亦有99年6 月15日債
      權人會議筆錄可參（見本院98年度執消債清字第20號卷第
      199 頁）。是債務人清算財團之財產已不敷清償本條例第
      108條各款所定之財團費用及債務洵堪認定，若繼續進行
      清算程序，顯無實益，徒增勞費，因而裁定終止本件清算
      程序。本件保單既未經要保人解約，清算程序亦已終止，
      則抗告人陳稱若其投保保單有解約金等給付條件成就時，
      本公司得依保單條款扣抵未償還之本息後，就其餘額給付
      云云，此部分自非聲請免責程序所應處理之問題。
    2.關於嗣後抗告人是否將來得依保險法第120 條規定令保險
      契約停效及保險金部分：
      按法院為終止或終結清算程序之裁定確定後，除別有規定
      外，應以裁定免除債務人之債務，消費者債務清理條例第
      132 條定有明文。又消費者依清算程序清理債務，於程序
      終止或終結後，為使其在經濟上得以復甦，以保障其生存
      權，除本條例另有不予免責之規定外，例如：第133 條、
      第134 條等，就債務人未清償之債務採免責主義，爰設本
      條，明定本院為終止或終結清算程序之裁定確定後，應以
      裁定免除其債務。又本件相對人經查無消費者債務清理條
      例第133條、第134條所定應不免責之情事存在，已如前述
      ，自應准予相對人免除債務。因此，相對人債務既經裁定
      免除，即無將來有「未償還之保單借款本息超過保單價值
      準備金時，得依保險法規定令保險契約停效」之情形。至
      抗告人又稱若其投保保單有保險金給付條件成就時，該公
      司得依保單條款扣抵未償還之本息後，就其餘額給付云云
      ，惟相對人債務經裁定免除後，未償還之保單借款債權亦
      隨之消滅，不生將來以保險金扣抵之問題，且將來保險事
      故是否發生，尚在未定之天，應給付保險金之條件既未成
      就，其保險金債權並不存在；再者，此部分亦非本件聲請
      免責程序所應處理之問題，是抗告人上開所述，並無可採
      。
    3.因本件清算程序已於99年8 月27日經本院98年度執消債清
      字第20號裁定終止，且於99年9 月24日確定在案，已確定
      發生法律效力。再依上開說明，保單質押借款又非屬消費
      者債務清理條例第138條明定不受免責裁定影響之債務，
      抗告人如對相對人此部分之借款債權有爭議，應另行研究
      循其他適法方式解決，始為正途，併此敘明。從而，抗告
      人就本院99年度消債聲字第41號免責裁定提起抗告，請求
      本院准予抗告人將來得令保險契約停效，以及將來有保險
      金、解約金等給付條件成就後，得依保單條款扣抵未償還
      本息云云，於法無據，自難准予所請。
  (四)綜上所陳，原裁定以本件相對人並無消費者債務清理條例第
    133條、第134條所定應不免責之情事存在，揆之前揭規定，
    而准予相對人免除債務，於法並無違誤，抗告意旨指摘原裁
    定為不當，為無理由，應予駁回。
四、據上論結，本件抗告為無理由，依消費者債務清理條例第15
    條，民事訴訟法第495 條之1第1項、第449條第1項、第95條
    、第78條，裁定如主文。
中    華    民    國   100    年    4     月    19    日
                  民事第一庭  審判長法  官  高榮宏
                                    法  官  蔡雅惠
                                    法  官  侯明正
以上正本證明與原本無異。
本裁定不得抗告。
中    華    民    國   100    年    4     月    20    日
                                    書記官  程欣怡